ACORDAO-COMPLETO-2350451

ACÓRDÃO 2278/2019 ATA 37/2019 - PLENÁRIO

VISTOS, relatados e discutidos estes autos que, no presente momento, tratam de embargos de declaração opostos pela empresa Linkcon Ltda. - Epp contra o Acórdão 339/2019-TCU-Plenário.
ACORDAM os Ministros do Tribunal de Contas da União, reunidos em Sessão do Plenário, diante das razões expostas pelo Relator, em:
9.1. conhecer dos presentes embargos de declaração, nos termos dos arts. 32, inciso II, e 34 da Lei 8.443, de 1992, para, no mérito, rejeitá-los; 
	9.2. dar ciência da presente deliberação ao embargante (no endereço de sua nova sede: Av. Rio Branco, nº 243, sala 101, Recife/PE, CEP 50030-310) e ao seu representante legal.

Embargos de declaração interposto contra acórdão que, entre outras providências, declarou a inidoneidade da recorrente para participar de licitação na Administração Pública Federal no bojo de processo de representação a respeito de possíveis irregularidades relacionadas a pregão eletrônico com vistas à contratação de serviços de desenvolvimento e manutenção de sistemas de informação, na modalidade de fábrica de software.

Fundação Nacional de Saúde.

3. Interessados/Responsáveis/Recorrentes:
3.1. Interessado: Linkcon Ltda - Epp (05.323.742/0001-71)
3.2. Responsável: Linkcon Ltda - Epp (05.323.742/0001-71)
3.3. Recorrente: Linkcon Ltda - Epp (05.323.742/0001-71).

13.1. Ministros presentes: José Mucio Monteiro (Presidente), Benjamin Zymler, Augusto Nardes (Relator), Aroldo Cedraz e Raimundo Carreiro.
13.2. Ministros-Substitutos convocados: Augusto Sherman Cavalcanti, Marcos Bemquerer Costa, André Luís de Carvalho e Weder de Oliveira.

ACORDAO-COMPLETO-2458545

Acórdão 487/2021 - Plenário

ACORDAO-COMPLETO-2413103

Acórdão 68/2021 - Plenário

AUGUSTO NARDES

Ministro Augusto Nardes.

Cuidam os autos de embargos de declaração opostos pela empresa Linkcon Ltda. - Epp contra o Acórdão 339/2019-TCU-Plenário (TC Processo 021.206/2018-0) .
2.	Originalmente, o presente processo cuidou de representação formulada pela empresa Basis Tecnologia da Informação S.A. em face de indícios de irregularidade praticados na condução do procedimento licitatório afeto a Concorrência Pública Pregão Eletrônico (PE) 6/2018, promovido pela Fundação Nacional de Saúde (Funasa) . O objeto da licitação é a contratação de serviços de desenvolvimento e manutenção de sistemas de informação, na modalidade de Fábrica de Software (FSW) .
3.	Por meio do Despacho de peça 41, referendado pelo Acórdão 2133/2018-TCU-Plenário (peça 42) , determinei, cautelarmente, a suspensão do Pregão Eletrônico (PE) 6/2018, a oitiva da Funasa e a audiência da empresa Linkcon Ltda. - Epp para que apresentasse razões de justificativa pelas irregularidades identificadas no processo.
4.	Ao apreciar a resposta da Funasa à oitiva e as razões de justificativas apresentadas pela empresa Linkcon Eireli, o Tribunal, por meio do Acórdão 339/2019-TCU-Plenário, assim decidiu:
"VISTOS, relatados e discutidos estes autos em que se aprecia representação, com proposta de medida cautelar, formulada pela empresa Basis Tecnologia da Informação S.A., dando conta de supostas irregularidades na condução do procedimento licitatório afeto a Concorrência Pública Pregão Eletrônico (PE) 6/2018 promovido pela Fundação Nacional de Saúde (Funasa) ;
ACORDAM os Ministros do Tribunal de Contas da União, reunidos em sessão do Plenário, ante as razões expostas pelo Relator, em:
9.1. com fundamento nos artigos 235 e 237, inciso VII e parágrafo único, do Regimento Interno do TCU, c/c o art. 113, § 1º, da Lei 8.666/1993 e art. 103, § 1º, da Resolução-TCU 259/2014, conhecer da presente Representação, para, no mérito, considerá-la prejudicada, por perda do seu objeto, diante da revogação do Pregão Eletrônico 6/2018;
9.2. revogar a medida cautelar concedida por meio de despacho proferido em 10/9/2018 (peça 41) , referendada por meio do Acórdão 2133/2018-TCU-Plenário (peça 42) , com fundamento no § 5° do art. 276 do Regimento Interno do TCU;
9.3. declarar a inidoneidade da empresa Linkcon Eireli EPP (CPNJ 05.323.742/0001-71) para participar de licitação na Administração Pública Federal pelo prazo de 3 (três) anos, nos termos do art. 46 da Lei 8.443/1992, em virtude de prática fraudulenta comprovada no Pregão Eletrônico 6/2018 promovido pela Funasa;
9.4. dar ciência à Fundação Nacional de Saúde (Funasa) , com fundamento no art. 7º da Resolução-TCU 265/2014 e com vistas à adoção de providências internas que previnam a ocorrência de outras falhas semelhantes, de que a exigência contida no Anexo VII do edital do Pregão Eletrônico 6/2018 no sentido de que a licitante utilize ferramenta de robotização durante a realização de prova de conceito em processo de contratação de fábrica de software, constitui-se em exigência excessiva, dispensável, impertinente e irrelevante à prestação do objeto pretendido, além de constituir despesa à licitante desnecessária e anterior à própria celebração do contrato, infringindo, assim, o princípio constitucional da isonomia, o art. 3º, caput e § 1º, inciso I, da Lei 8.666/1993, c/c o art. 37, inciso XXI, da Constituição Federal, por analogia, a jurisprudência desta Corte, a exemplo dos Acórdãos 165/2009, 1.227/2009 e 1.229/2008, todos do Plenário, e a Súmula-TCU 272;
9.5. determinar à Fundação Nacional de Saúde (Funasa) , nos termos do art. 3º da Instrução Normativa Conjunta MP/CGU 1/2016 c/c art. 17 do Decreto 9.203/2017, que comprove, em sua próxima prestação de contas, que estão sendo implementados, mantidos, monitorados e revisados os controles internos da gestão dos processos licitatórios, tendo por base a identificação, a avaliação e o gerenciamento de riscos, a exemplo dos que foram identificados neste processo, (prejuízo à competitividade do certame em decorrência do descumprimento de legislação e fraude praticada por licitante) ;
9.6. recomendar à Fundação Nacional de Saúde (Funasa) , com fundamento no art. 250, inciso III, do Regimento Interno do TCU, que, em futuros processos de contratação, abstenha-se de incluir cláusulas prejudiciais ao equilíbrio financeiro das partes envolvidas, a exemplo do subitem 7.7.2.2 do termo de referência do Pregão Eletrônico 6/2018, em afronta ao disposto no art. 37, inciso XXI, da Constituição Federal;
9.7. enviar cópia desta deliberação e demais elementos considerados relevantes à Procuradoria da República do Distrito Federal e Territórios, para que ajuíze ações civis e penais que entender pertinentes, face à fraude à licitação perpetrada pela empresa Linkcon Eireli EPP (CPNJ 05.323.742/0001-71) ;
9.8. enviar cópia desta deliberação e demais elementos considerados relevantes à Secretaria da Receita Federal do Brasil para que adote as medidas consideradas cabíveis, face aos indícios de cometimento de fraudes tributária e contábil, além de sonegação fiscal, praticados pela empresa Linkcon Eireli EPP (CPNJ 05.323.742/0001-71) ;
9.9. dar ciência desta decisão à Fundação Nacional de Saúde (Funasa) e às empresas Basis Tecnologia da Informação S.A. (CNPJ 11.777.162/0001-57) e Linkcon Eireli EPP (CPNJ 05.323.742/0001-71) ; e
9.10. arquivar os presentes autos."
5.	Irresignada, a empresa Linkcon Ltda. - Epp acosta os seus embargos à peça 72 e, nele, alega o cabimento desse recurso e a ocorrência de supostas omissões no Acórdão 339/2019-TCU-Plenário, aduzindo, para tanto, o seguinte:
"2. DO MÉRITO DESTES EMBARGOS DE DECLARAÇÃO. DAS OMISSÕES NO ACÓRDÃO 339/2019 - TCU
	O Acórdão em contenda não cotejou da forma devida os argumentos trazidos por esta empresa quando da interposição de Manifestação ao Relatório Final (Peça 95) , a qual trouxe argumentos que ainda não tinham sido objeto de análise, especialmente em relação à primariedade da empresa, a omissão na apreciação do pedido de retirada do processo de pauta e a abusividade em relação à aplicação da pena de inidoneidade, e esta Corte de Contas, no Voto do acórdão 339/2019 (peça 97) , limitou-se a comentar, in verbis:
'26.	Registro que, estando o processo concluso em meu Gabinete, e pautado para a sessão de 20/02/2019, a empresa Linkcon Eireli apresentou documento "Manifestação no Processo de Representação", acostado à peça 82, com anexos às peças 73-81 e 83-91, abordando questão já tratada anteriormente sobre a aplicação da penalidade de declarar a inidoneidade da empresa.
27.	Ao final de seu documento, a empresa manifestante pleiteia: (i) o arquivamento da representação em razão da revogação do certame, sem aplicação de qualquer penalidade à empresa; e (ii) que, na eventualidade de aplicação de penalidade, tendo em vista a revogação do certame e a ausência de vantagem para a licitante e de prejuízo à Administração, que qualquer penalidade esteja restrita ao máximo à suspensão por prazo inferior aos 3 (três) meses aplicados pelo TCU em casos mais graves, devendo, por ser mais justo, aplicar, no máximo, a pena de advertência. Entretanto, pelas razões expostas na instrução da unidade técnica especializada, reproduzido no relatório precedente, e, também, neste voto, entendo que os argumentos lançados no citado documento não merecem acolhida, pois são insuficientes para afastar as irregularidades que fundamentam a presente deliberação e, consequentemente, alterar o entendimento que ora trago para apreciação deste Plenário'.
	Pois bem. A decisão embargada se esquiva do argumento oferecido pela Defesa, atestando apenas que os argumentos lançados não merecem acolhida, pois são insuficientes.
	Ora, conforme narrado na Manifestação ao Relatório Final, e tendo em vista que a aplicação da pena de inidoneidade teve por fundamento a utilização indevida do direito de preferência de EPP por esta empresa, resta flagrante a abusividade da penalidade imposta, inclusive porque o próprio Relatório de Auditoria dispôs que não há registros de que a Linkcon seja reincidente em utilizar o referido benefício. 
	Em verdade, esta empresa é primária, jamais tendo sofrido qualquer condenação. Aqui, para a surpresa da Linkcon, em total discrepância com o conceito jurídico de primariedade, o Relatório elenca processos em que a Linkcon figura como interessada, sem, contudo, sequer esta empresa ter tomado conhecimento do teor dos referidos processos. 
	Apenas em relação ao TC Processo 016.053/2018-4 e o TC Processo 015.930/2018-1, esta empresa foi recentemente citada para ser ouvida, sem qualquer condenação. 
	Apresentar uma lista de processos em que, na maior parte deles, nem sequer a empresa foi citada para apresentar qualquer manifestação, configura-se antecipação de julgamento, e fere gravemente os princípios do direito penal. 
	Frisa-se, mais uma vez, que esta empresa é primária, pois não possui qualquer condenação com trânsito em julgado em seu desfavor. 
	Comprovando cabalmente a primariedade da empresa, foram anexadas, na oportunidade, TODAS AS CERTIDÕES - em nome da LINKCON e sua representante legal, a Sra. TÂNIA MARIA HOGLUND - disponibilizadas pela Controladoria Geral da União, Conselho Nacional de Justiça e por este Tribunal de Contas da União (peças 83-91) .
1. CADASTRO NACIONAL DE EMPRESAS INIDÔNEAS E SUSPENSAS - CEIS, mantido pela Controladoria-Geral da União - CGU; 
2. CADASTRO NACIONAL DE CONDENAÇÕES CÍVEIS POR ATOS DE IMPROBIDADE ADMINISTRATIVA, MANTIDO PELO CONSELHO NACIONAL DE JUSTIÇA - CNJ; 
3. CADASTRO NACIONAL DE EMPRESAS PUNIDAS - CNEP, MANTIDO PELA CONTROLADORIA-GERAL DA UNIÃO - CGU;
4. LISTA DE INABILITADOS E INIDÔNEOS, MANTIDA PELO TRIBUNAL DE CONTAS DA UNIÃO - TCU. 
	A certidão negativa do Cadastro Integrado de Condenações por Ilícitos Administrativos - Cadicon, alimentado pelo Tribunal de Contas da União - TCU, pelo Tribunal de Contas do Distrito Federal - TCDF, por Tribunais de Contas de 16 (dezesseis) Estados e por Tribunais de Contas de 03 (três) Municípios sofreu descontinuidade e por isso não foi juntada. 
	Dito isso. Após robusta e farta comprovação da idoneidade, esta empresa trouxe argumentos acerca da primariedade da empresa, alegando que meritíssimos e ilibados juristas, quando por ocasião da dosimetria da pena se fundamentam em conceito absolutamente errôneo e totalmente desamparado dos princípios e preceitos sustentadores do nosso ordenamento jurídico. 
	A Constituição de 1988 estabeleceu garantias fundamentais decorrentes do Estado Democrático de Direito. Tais garantias devem ser internalizadas na mentalidade do operador do Direito e atuam nos processos administrativos sancionadores. Não se pode, pós-Constituição de 1988, continuar a aplicar de maneira acrítica institutos próprios do direito administrativo sancionador, sem maior reflexão. Neste ponto, a respeito da necessidade de observância de garantias fundamentais mínimas na atividade punitiva, preleciona Fábio Medina Osório:
'A especialização das relações, ainda que conduza a níveis intensos e profundos de restrições aos direitos, com toda uma normativa concentrada, não elimina a recondução do raciocínio aos patamares constitucionais e, portanto, ao núcleo garantista fundamental do direito punitivo. Há garantias mínimas a serem observadas e, por este ângulo, é interessante reconhecer na dogmática jurídica um papel decisivo de identificação dos conteúdos das normas sancionadoras. O direito punitivo, e aqui nos referimos tanto ao direito penal quanto ao direito administrativo sancionador, requer normas fundamentais, básicas, mínimas, para o balizamento das atividades punitivas do estado. É claro que não se pode estipular desde logo limites máximos ou inflexíveis a essas atividades, que são muito diversificadas, tanto no tocante aos valores que protegem, finalidades que perseguem, quanto no que diz respeito às relações que atingem. (...) É praticamente infinito o leque de relações submetidas ao império do direito administrativo sancionador. Não obstante, é útil fixar os limites básicos a essa atividade, com abertura suficiente às legítimas variações e opções legais ou administrativas no tratamento das especificidades dos problemas em análise'. OSÓRIO, Fábio Medina. Direito administrativo sancionador. 4. ed. São Paulo: Revista dos Tribunais, 2011, p. 211. 
	Sendo assim, na aplicação de penalidades, além dos princípios que regem a Administração Pública, insculpidos no caput do art. 37 da Constituição da República de 1988, e de outros previstos na lei 8.666/93, alguns princípios fundamentais do Direito Penal devem ser observados, tais como a primariedade, legalidade, anterioridade, proporcionalidade, razoabilidade, etc.
	Sendo esta empresa primária, e não tendo a conduta praticada ensejado qualquer prejuízo à Administração, nem tendo a empresa auferido qualquer benefício, diante de todo o exposto, pugnou-se pela aplicação da pena de advertência, e, se assim não entendesse, o que se admitiria apenas por apego ao debate, que a fixasse em suspensão temporária de participação em licitação e impedimento de contratar com a Administração em no máximo 3 (três) meses, conforme decisões recentes desta relatoria e demais integrantes desta corte. 
	A todos esses argumentos esta Corte se omitiu. 
	Na verdade, Excelência, para que a tese proposta pela Defesa fosse desconsiderada - como ocorreu - necessário seria a análise dos argumentos trazidos pela empresa, em uma fundamentação mínima capaz de contra argumentar as alegações oferecidas pela empresa, e não a mera citação de que os argumentos são insuficientes. 
	Como é cediço, faz-se necessária, por força constitucional, a devida contraposição aos elementos de defesa oferecidos, sob pena de se estar cerceando esse direito da parte. 
	Assim, como se pode observar, Vossa Excelência não adentrou realmente ao mérito da matéria, com o fito de cotejar e resolver a questão, o que, além de uma OMISSÃO - ensejadora deste recurso - é compreendido também, dentro desse contexto, como uma ausência de fundamentação. 
	Destarte, OMITIU-SE este eminente Julgador de atender à formalidade constitucional de fundamentar, no bojo daquela decisão, o seu posicionamento, em visível violação ao PRINCÍPIO DA MOTIVAÇÃO DAS DECISÕES ADMINISTRATIVAS (art. 93, inciso X, CF/88) . É certo que este eminente Relator não estava obrigado a acatar as razões oferecidas. Entretanto, era imprescindível, sob pena de comprometer o Contraditório e a Ampla Defesa (art. 5°, LV, CF/88) - podendo, com isso, provocar a nulidade do feito - que apreciasse e contrapusesse formalmente todos os elementos defensivos, tornando visíveis os motivos da sua decisão. 
	Esse panorama remonta a frontal lesão ao conhecido PRINCÍPIO DA MOTIVAÇÃO DAS DECISÕES ADMINISTRATIVAS, preconizado no art. 93, inciso X, da Constituição Federal de 1988, o qual preceitua, com status maior, o dever de todos os julgadores de motivarem as suas decisões, inclusive no âmbito administrativo dos tribunais, conforme o disposto adiante, ipsis Iitteris: 
'Art. 93. CF. Lei complementar de iniciativa do Supremo Tribunal Federal disporá sobre o Estatuto da Magistratura observados os seguintes princípios: 
 (omissis) 
X - as decisões administrativas dos tribunais serão motivadas e em sessão pública, sendo as disciplinares tomadas pelo voto da maioria absoluta de seus membros;' (grifo nosso) . 
	Amparado por esses excertos, cumpre aduzir que de nada adianta este colendo Tribunal de Contas facultar às partes a sua manifestação nos processos, se as defesas oferecidas, por vezes, são sumariamente ignoradas, gerando uma mera aparência de obediência aos princípios constitucionais da ampla defesa e do contraditório. 
	Portanto, arremata-se que, caso não seja sanada a OMISSÃO aduzida neste azo, diante da narrada circunstância afrontosa ao princípio constitucional ora enfatizado (art. 5°, X, CF/88) , passível se fará a decisão vergastada a questionamento no âmbito judicial.
	Entretanto, não prospera este argumento, já que a advertência está prevista no art. 87, I da lei n° 8.666/93, que, conforme entendimento majoritário, também se aplica à lei 10.520/02 e configura gradação natural face a gravidade da conduta praticada. 
DA NULIDADE DA DECISÃO PROFERIDA NO BOJO DO ACÓRDÃO 339/2019 - DECORRENTE DE OMISSÃO NA APRECIAÇÃO DO PEDIDO DE RETIRADA DO PROCESSO DE PAUTA
	Conforme pode se analisar dos autos, observa-se uma segunda omissão. 
	Em 18 de fevereiro de 2019, peças 82 e 92, este subscritor pugnou pela retirada do processo de pauta, informando seu interesse em distribuir os memoriais (Manifestação ao Relatório Final) pessoalmente com os Ministros desta Corte de Contas, bem como de despachar o processo com o Ministro Relator, bem como sustentação oral.
	Na mesma petição este subscritor cuidou de justificar o pedido, juntando os bilhetes aéreos que comprovavam naquele momento restar impossibilitado de comparecer a esta Egrégia Corte de Contas para distribuir memorias, despachar com o relator e ainda estar presente à sessão de julgamento para realização de sustentação oral. 
	Houve omissão ao pleito, não há registro do despacho desta petição, impedindo-o de exercer em plenitude o contraditório e a ampla defesa, corolários do devido processo legal. 
	Deve-se observar o julgado abaixo, que, mutatio mutandis, aplica-se ao caso em análise, já que, muito embora conste o nome do advogado na ata da sessão, através da juntada das passagens aéreas, resta comprovado que este restaria impossibilitado de comparecer à referida sessão para apresentar memoriais pessoalmente e requerer sustentação oral. Veja-se: 
Acórdão 808/2019-TCU-Segunda Câmara (Recurso de Reconsideração, Relator Ministro Raimundo Carreiro) .
Processo nº TC Processo 011.815/2015-9. 
Direito Processual. Julgamento. Pauta de sessão. 
Advogado. Identificação. Omissão. Vício insanável. Nulidade absoluta. 
A omissão do nome de advogado legalmente constituído na pauta da sessão de julgamento caracteriza prejuízo ao direito do responsável de requerer sustentação oral e de apresentar memoriais previamente à sessão, levando à nulidade absoluta da decisão, pois se trata de vício insanável, que prejudica o exercício da ampla defesa e do contraditório, nos termos do art. 5º, inciso LV, da Constituição Federal. 
	Desta feita, pugna pelo reconhecimento da omissão, e, por consequência, a nulidade do julgamento por cerceamento do direito de defesa. 
3. DOS EFEITOS INFRINGENTES DOS EMBARGOS DECLARATÓRIOS 
	A priori, os Embargos de Declaração se prestam apenas a aclarar o feito nos pontos em que é detectada a omissão, a contradição e a obscuridade constante dos atos decisórios. Não obstante, mencionado recurso possui, excepcionalmente, a capacidade de promover a alteração material do decisório, quando da sua correção, ao que a doutrina denomina de EFEITOS INFRINGENTES OU MODIFICATIVOS.
	Isso ocorre especialmente quando o saneamento dos vícios está intimamente relacionado com a revisão da questão omissa, contraditória ou obscura, acarretando, por via transversa, a modificação dos fundamentos adotados. Nesse sentido, manifestam-se os nossos Tribunais Superiores:
Embargos de declaração não podem ser usados como meio de revisitação da lide. Não servem como mero veículo de prequestionamento, e só revestem caráter infringente quando, existindo de fato omissão ou contradição no acórdão, a correção dessa omissão e contradição implicarem, como consequência, modificação do julgamento. (STJ-1ª Turma, REsp828043/ ES, reI. Ministro José Delgado, j. 05.09.2006) . 
	Conforme demonstrado alhures, uma vez suprida a omissão constante do Acórdão em comento, necessário será o estudo do caso diante do novo cenário acerca de eventual aplicação de penalidade à empresa Linkcon, tornando-se imperioso reconhecer que as conclusões tiradas anteriormente devem ser modificadas. 
	Ademais, é evidente a existência de uma gradação entre as penalidades previstas na lei de Licitações, que partem da mais leve - advertência - até a mais grave - declaração de inidoneidade.
4. DA NECESSIDADE DE MODIFICAÇÃO DO ACÓRDÃO RECORRIDO COM BASE NO PRINCÍPIO DA AUTOTUTELA
	É imprescindível destacar, primeiramente, que é um dever desta colenda Corte de Contas como Órgão Público fiscalizador, revisar e modificar todos os seus atos praticados de maneira irregular e indevida, como determina o PRINCÍPIO ADMINISTRATIVO DA AUTOTUTELA pois, enquanto INSTÂNCIA ADMINISTRATIVA, ao tomar conhecimento do arrazoado ora apresentado pode sanear as pechas porventura remanescentes no universo das contas a teor da Súmula n° 473 do colendo Supremo Tribunal Federal. in verbis: 
'A administração pode anular seus próprios atos, quando eivados de vícios que os tornam ilegais, porque deles não se originam direitos; ou revogá-los, por motivo de conveniência ou oportunidade, respeitados os direitos adquiridos e ressalvada, em todos os casos, a apreciação judicial.' 
	Outrossim, repise-se que a mencionada omissão atenta contra os Princípios Constitucionais do Contraditório e da Ampla Defesa (art. 5°, LV, CF/SS) , os quais são garantias basilares protegidas pelo Estado Democrático de Direito e matérias de ordem pública que, caso sejam violados, ensejam a nulidade absoluta de qualquer procedimento, seja judicial ou administrativo. 
	Não obstante, deve ser anulada a decisão em referência já que houve vício insanável em seu julgamento, haja vista que o subscritor restou impossibilitado de comparecer à sessão para apresentar memoriais pessoalmente e requerer sustentação oral, conforme direito assegurado pela Magna Carta Federal.
	Requer-se, portanto, na presente oportunidade, que este nobre Julgador, com fulcro no mencionado Princípio da Autotutela, transmude o resultado do presente processo. Nada obsta também que a nobre Procuradoria de Contas, no uso das suas atribuições constitucionais relativas à função de custos legis, aprecie as razões aqui expostas e, em caso de não corrigida, ou declarada de ofício pelos nobres Julgadores a nulidade da decisão em testilha, digne-se aquele nobre Parquet de argui-la por sua iniciativa, através de Incidente de Nulidade Absoluta.
	Ainda, por ser essa questão de natureza constitucional, as mesmas são passíveis de serem submetida ao crivo do Poder Judiciário, conforme admite o art. 5°, inciso XXXV, CF/88.
5. DO PEDIDO. 
	Diante das razões expostas, requer se digne Vossa Excelência, de CONHECER o presente recurso de EMBARGOS DE DECLARAÇÃO, de modo a apreciar e se manifestar acerca da questão OMISSA evidenciada quanto ao venerando Acórdão n° 339/2019 - TCU, reformando, assim, através do respectivo PROVIMENTO, o resultado dantes atribuído ao feito. 
	Assim, com o conhecimento e provimento dos presentes Embargos, IMPRIMA-SE-LHES EFEITOS INFRINGENTES, anulando a decisão em referência, ou, se assim não entender, modificando a decisão em tablado com o fito de ajustar o resultado já proferido neste autos ao que de fato for justo. 
	Com tais medidas, satisfar-se-ão as questões controversas e afrontosas aos Princípios basilares do Estado Democrático de Direito. 
	Termos em que requer e espera integral deferimento." (grifos no original) .
	É o relatório.

8.1. Marcelo Goncalves da Cruz e outros, representando Fundação Nacional de Saúde.
8.2. Albertina de Almeida Noberto (34654/OAB-DF) e outros, representando Basis Tecnologia da Informação S.A.  
8.3. Alexandre Henrique Coelho de Melo (20582/OAB-PE) e outros, representando Linkcon Ltda - Epp.

Não atuou.

SUMÁRIO: REPRESENTAÇÃO COM PEDIDO DE MEDIDA CAUTELAR. CONCORRÊNCIA PÚBLICA DO PREGÃO ELETRÔNICO (PE) 6/2018 DA FUNDAÇÃO NACIONAL DE SAÚDE (FUNASA). CONTRATAÇÃO DE SERVIÇOS DE DESENVOLVIMENTO E MANUTENÇÃO DE SISTEMAS DE INFORMAÇÃO, NA MODALIDADE DE FÁBRICA DE SOFTWARE (FSW). CONHECIMENTO. ADOÇÃO DE MEDIDA CAUTELAR PARA SUSPENDER O PROCEDIMENTO LICITATÓRIO. OITIVA DA FUNASA. AUDIÊNCIA DA EMPRESA. CONFIRMAÇÃO DA FRAUDE À LICITAÇÃO. DECLARAÇÃO DE INIDONEIDADE. PREGÃO OBJETO DOS AUTOS REVOGADO. CAUTELAR REVOGADA. REPRESENTAÇÃO PREJUDICADA, SEM PREJUÍZO DA CIÊNCIA SOBRE FALHA OBSERVADA E EXPEDIÇÃO DE DETERMINAÇÃO E DE RECOMENDAÇÃO. ARQUIVAMENTO. EMBARGOS DE DECLARAÇÃO. INEXISTÊNCIA DOS VÍCIOS ALEGADOS. TENTATIVA DE REDISCUSSÃO DO MÉRITO. CONHECIMENTO. REJEIÇÃO.

REPRESENTAÇÃO (REPR)

não atuou.

Trata-se, nesta fase processual, de  embargos de declaração opostos pela empresa Linkcon Ltda. - Epp contra o Acórdão 339/2019-TCU-Plenário, por meio do qual esta Corte apreciou representação, com proposta de medida cautelar, formulada pela empresa Basis Tecnologia da Informação S.A., dando conta de supostas irregularidades na condução do procedimento licitatório afeto a Concorrência Pública Pregão Eletrônico (PE) 6/2018, promovido pela Fundação Nacional de Saúde (Funasa) , cujo objeto consistiu em contratação de serviços de desenvolvimento e manutenção de sistemas de informação, na modalidade de Fábrica de Software (FSW) , disposto em um item e apresentando quantitativo total de 12.273 pontos função (PF) , com valor unitário estimado em R$ 710,10 e valor total da contratação estimado em R$ 8.715.057,30 (peça 3, p. 165) .
2.	Por meio de tal acórdão, o Tribunal decidiu: (i) conhecer da Representação, para, no mérito, considerá-la prejudicada, por perda do seu objeto, diante da revogação do Pregão Eletrônico 6/2018; (ii) revogar a medida cautelar concedida por meio de despacho de peça 41; (iii) declarar a inidoneidade da empresa Linkcon Eireli EPP para participar de licitação na Administração Pública Federal pelo prazo de 3 (três) anos, em virtude de prática fraudulenta comprovada no Pregão Eletrônico (PE) 6/2018; (iv) determinar, recomendar e cientificar a Funasa sobre falhas constatadas nestes autos; (v) enviar cópia do acórdão e demais elementos considerados relevantes à Procuradoria da República do Distrito Federal e Territórios e à Secretaria da Receita Federal do Brasil para que essas instituições adotem medidas consideradas cabíveis, em face das irregularidades constatadas neste processo; e (vi) arquivar os autos.
3.	Irresignado com essa deliberação, a empresa Linkcon Eireli EPP ingressou com embargos de declaração sob o argumento de que houve as seguintes omissões no julgamento levado a efeito pelo Tribunal: (a) não cotejou da forma devida argumentos que ainda não tinham sido objeto de análise, especialmente em relação à primariedade da empresa, em visível violação ao princípio da Motivação das Decisões Administrativas, e à abusividade em relação à aplicação da pena de inidoneidade; e (b) não apreciou o pedido de retirada do processo de pauta. 
4.	Inicialmente, observo que os presentes embargos de declaração preenchem os requisitos de admissibilidade previstos nos arts. 32, inciso II, e 34 da Lei 8.443, de 1992, razão pela qual entendo que devam ser conhecidos.
5.	No que respeita às preliminares de mérito, bem assim ao caráter pedagógico que deve ser conferido às deliberações deste Tribunal de Contas, registro que os embargos de declaração são, em regra, recurso integrativo, objetivando extirpar da decisão embargada, além da obscuridade e contradição, a omissão. Do mesmo modo, o entendimento doutrinário e jurisprudencial sobre a matéria é o de que tais espécies de falhas são aquelas decorrentes do próprio julgado e que prejudicam a sua perfeita compreensão, e não aquelas que bem entenda o embargante, muito menos como meio transverso visando impugnar os fundamentos da decisão atacada.
6.	No mesmo sentido a jurisprudência dos tribunais pátrios, da qual reproduzo excerto do voto condutor da seguinte deliberação do egrégio STJ, a rememorar que os declaratórios:
" (...) objetivam expungir da decisão embargada, o vício da omissão, entendida como aquela advinda do próprio julgado e prejudicial à compreensão de causa, e não aquela que entenda o embargante, ainda mais como meio transverso a impugnar os fundamentos da decisão recorrida." (STJ, EDcl REsp 351490, DJ 23/09/2002) .
7.	Essa compreensão é também do egrégio Supremo Tribunal Federal (STF) , consoante se extrai do seguinte julgado daquela Corte Maior:
EMENTA: EMBARGOS DE DECLARAÇÃO NO RECURSO ORDINÁRIO EM HABEAS CORPUS. PENAL E PROCESSUAL PENAL. INEXISTÊNCIA DE OBSCURIDADE, CONTRADIÇÃO OU OMISSÃO. AUSÊNCIA DE VÍCIO APTO A ENSEJAR QUALQUER DAS HIPÓTESES DE CABIMENTO DOS EMBARGOS DE DECLARAÇÃO. PRETENSÃO DE REDISCUTIR MATÉRIA JÁ DECIDIDA. EFEITOS INFRINGENTES. IMPOSSIBILIDADE. EMBARGOS DECLARATÓRIOS DESPROVIDOS. 
1. Os embargos de declaração são cabíveis quando houver, na sentença ou no acórdão, obscuridade, contradição ou omissão. Inexistentes quaisquer desses vícios, não se pode falar em cabimento do recurso de embargos de declaração. 
2. A pretensão de rediscutir a matéria de fundo constante da impetração é inviável na via estreita dos embargos declaratórios, máxime quando inexiste nulidade processual a ser sanada. 
3. In casu, verifica-se que a pretensão do embargante é o rejulgamento da impetração, inviável na via estreita dos embargos declaratórios. 
4. Embargos declaratórios desprovidos.
 (Emb. Decl. no Recurso Ordinário em Habeas Corpus 121.103 Distrito Federal. Rel.: Min. LUIZ FUX. Julg. 31/5/2016 - destaquei) .
8.	Complementando, resta assente nesta Corte de Contas que não há omissão apta ao acolhimento de embargos de declaração quando a matéria é enfrentada na instrução da unidade técnica que consta do relatório e integra as razões de decidir da deliberação embargada, bem assim, na hipótese de haver aspectos divergentes entre o encaminhamento por ela proposto e o que foi compreendido pelo julgador, quando tais questões são objeto de considerações específicas. Nessa linha os Acórdãos 463/2007, 1.861/2009, 3.111/2014, 302/2015, 2.309/2015, e 294/2016, do Plenário; 1.576/2007, 663/2008, 5.589/2009, 3.339/2013, e 131/2015, da 1ª Câmara; e 268/2007, 133/2008 e 8.345/2016, da 2ª Câmara.
9.	Adotadas essas premissas, passo ao exame do mérito dos presentes embargos, anotando, desde já, que inexiste o vício de omissão suscitado pelo recorrente no Acórdão 339/2019-TCU-Plenário.
10.	Conforme se observa da leitura das razões recursais, constantes do relatório precedente, as omissões suscitadas pelo embargante carregam, em verdade, argumentação de mérito direcionada nitidamente à reforma do julgado. Em outras palavras, vale-se o reclamante, de maneira irrestrita, de argumentos com a finalidade de provocar novo debate meritório sobre os fundamentos de sua condenação, mediante arguição de vícios que, no seu entendimento, não foram enfrentados pelo acórdão embargado.
11.	Em seu primeiro questionamento, afeto à suposta omissão, o embargante argumenta que a decisão embargada não cotejou de forma devida os argumentos trazidos pela empresa quando da interposição de Manifestação ao Relatório Final (peça 95) , a qual trouxe, no entendimento do ora recorrente, argumentos que ainda não tinham sido objeto de análise, especialmente em relação à primariedade da empresa, em visível violação ao princípio da Motivação das Decisões Administrativas, e a abusividade em relação à aplicação da pena de inidoneidade.
12.	Não merece ser acolhido esse questionamento. A decisão do Tribunal ora embargada foi devidamente fundamentada com os elementos que constam dos autos, considerados necessários e suficientes para dar-lhe o devido supedâneo técnico e legal. Registro que, ao contrário do alegado pela Linkcon Ltda. - Epp, a primariedade dessa empresa e a abusividade em relação à aplicação da pena de inidoneidade já tinham sido objeto de análise nestes autos, pois tais questões constaram das razões de justificativas apresentadas pela própria empresa em resposta a audiência determinada pelo Despacho de 10/9/2018 e, por conseguinte, foram devidamente examinadas pelo Tribunal.
13.	Nesse sentido, pertinente a transcrição de trechos do relatório e do voto que fundamentam o acórdão embargado que explicitam a motivação da decisão tomada e, também, os dois pontos acima citados.
13.1.	Relatório que fundamentou o Acórdão 339/2019-TCU-Plenário:
"13.	Na análise desta Secretaria, também foi constatado que a empresa vencedora do PE 6/2018, Linkcon Eireli, embora tenha ganhado a licitação fazendo uso de benefício concedido às empresas de pequeno porte (EPP) conferido pela LC 123/2006, auferiu receita operacional bruta incompatível com seu enquadramento como EPP nos anos de 2014 a 2017, tendo recebido, no mínimo, R$ 76.000.000,00 entre 2009 e 2018. Por essa razão, esta unidade técnica identificou indício de fraude à licitação pela participação da Linkcon como EPP sem os pressupostos necessários para seu enquadramento nessa categoria de empresas devido ao seu faturamento superior ao máximo legalmente aceito (peça 38, p. 16-18, parágrafos 88-99) .
14.		Face às suas conclusões e considerando que as informações presentes nos autos não eram suficientes para a análise do mérito desta representação, a Sefti propôs: (...) 
14.3.	audiência da empresa Linkcon para apresentar razões de justificativa quanto à sua participação no PE 6/2018 como EPP sem os pressupostos necessários ao seu enquadramento nessa categoria de empresa (peça 38, p. 20, parágrafo 108.2) ; e (...) 
16.	A Funasa foi comunicada da adoção da medida cautelar e da nova oitiva por meio do Ofício 556/2018-TCU/Sefti (peça 45) , de 14/9/2018, cuja ciência deu-se no mesmo dia (peças 47-48) , enquanto a empresa Linkcon foi chamada em audiência por meio do Ofício 577/2018-TCU/Sefti (peça 46) , de mesma data, onde foi alertada que a rejeição de suas razões de justificativa poderia ensejar a declaração de inidoneidade prevista no art. 46 da Lei 8.443/1992. A ciência da empresa Linkcon deu-se em 1/10/2018 (peça 59) . (...) 
2.		Audiência da empresa Linkcon Eireli (...) 
Manifestação da empresa Linkcon
44.		Em relação à ausência de prejuízo ao certame, em síntese, a empresa Linkcon alegou que: (...) 
44.11.	uma vez que não há dolo e tampouco má-fé, a aplicação da penalidade de declaração de inidoneidade mostra-se exagerada e desproporcional, conforme jurisprudência do Tribunal Regional Federal da 4ª Região (TRF-4) , motivo pelo qual deve ser aplicada, no máximo, pena de advertência (peça 54, p. 7) ; (...) 
44.14.	o posicionamento do TCU em relação às irregularidades é no sentido de que se deve aplicar o princípio da insignificância à dosimetria das penas aplicadas às empresas, assim, uma vez revogado o certame e não havendo vantagem para a licitante ou prejuízo ao erário, é impossível a aplicação de qualquer penalidade à empresa Linkcon (peça 54, p. 9) .
Análise
45.		Inicialmente, é oportuno lembrar que, segundo levantamento desta unidade técnica, desde 2011 a empresa Linkcon aufere receitas, somente no âmbito da Administração Pública, superiores ao limite estabelecido na Lei Complementar 123/2006, atualmente definido como inferior a R$ 4.800.000,00, segundo seu art. 3º, inciso II (peça 38, p. 21) .
46.		A título exemplificativo, no ano de 2017, foi verificada a emissão de ordens bancárias em favor da empresa Linkcon no valor total de R$ 23.502.578,00 (peça 38, p. 21) . A despeito desse fato, sua Demonstração de Resultado de Exercício (DRE) relativa a esse mesmo ano registrou Receita Operacional Bruta de R$ 3.540.427,00 (peça 30, p. 5) . Saliente-se que a referida DRE foi um dos documentos encaminhados à Funasa após a empresa ser classificada provisoriamente em primeiro lugar no PE 6/2018 (peça 38, p. 17, parágrafo 92) .
47.		Segundo publicação do Conselho Federal de Contabilidade, o regime de apuração das receitas para as EPPs é o regime de competência, significando que as receitas devem ser contabilizadas de acordo com os respectivos fatos geradores, independentemente do recebimento efetivo.
48.		Por esse motivo, não assiste razão à empresa Linkcon ao afirmar que muitas ordens de pagamento referidas no relatório técnico deste Tribunal demoram a ser efetivamente recebidas das diversas fontes pagadoras, o que justificaria a sua não contabilização. Mais ainda, o relatório do TCU apontou ordens de serviço recebidas, o que por si só já basta para indicar que o dinheiro efetivamente foi recebido pela empresa, sendo mais um motivo para ser descaracterizado o argumento.
49.		Tendo esses dados como base, há indícios de que a citada DRE contenha fraude contábil por não contabilizar todas as receitas oriundas do Poder Público, as quais constam do Anexo A da instrução pretérita (peça 38, p. 21) . Note-se que, em 2017, também segundo a LC 123/2006, o limite para que as empresas fossem enquadradas como EPP era Receita Operacional Bruta de R$ 3.600.000,00, valor bastante próximo ao declarado pela empresa em sua DRE daquele ano (R$ 3.540.427,00, peça 30, p. 5) .
50.		Também não encontram respaldos na razoabilidade os argumentos de que possui um contador externo e que teria dificuldades de lidar com morosidade de recebimentos. Isso porque, em valores aproximados, a empresa Linkcon recebeu entre 2011 e 2018, apenas de órgãos públicos que foram possíveis identificar, a quantia aproximada de R$ 73,6 milhões, média anual de R$ 9,2 milhões, ao passo que o limite de faturamento máximo para EPP até 2017 era de R$ 3,6 milhões. Ou seja, a empresa recebeu anualmente, em média, desde 2011, no mínimo, 2,5 vezes mais que o limite estabelecido na lei e alegou não proceder com a devida alteração do seu enquadramento na qualidade de EPP tempestivamente.
51.		Além disso, uma vez que a empresa Linkcon era optante do Simples Nacional desde 1º/1/2010 (peça 61) , o qual consiste de um regime tributário diferenciado e favorecido também previsto na LC 123/2006, fazendo incidir alíquotas menores para impostos e contribuições das EPPs, encontra-se indício de que a licitante tenha perpetrado crime tributário, ao menos, ao longo dos anos 2012 a 2018.
52.		Quanto à solicitação da empresa Linkcon para desenquadramento da sua condição de EPP junto à Jucepe, constatou-se que a sessão de abertura das propostas do PE 6/2018 e a consequente fase de lances ocorreram em 28/6/2018, data em que a empresa Linkcon foi classificada provisoriamente em primeiro lugar, ao passo que a solicitação somente ocorreu no dia 8/7/2018, com deferimento em 3/8/2018.
53.		Nesse ínterim, em 4/7/2018, a empresa Basis enviou mensagem eletrônica à Funasa para alertá-la quanto à impossibilidade de a empresa Linkcon se socorrer do direito de preferência previsto na LC 123/2006 em virtude do seu faturamento ser superior ao nela estabelecido (peça 62, p. 2) . Isto é, possivelmente o pedido de desenquadramento da empresa Linkcon foi motivado pelo questionamento da representante, conforme explicação da Pregoeira em mensagem eletrônica enviada ao Auditor que subscreve esta instrução (peça 64, p. 1) . Vale registrar que a Funasa diligenciou a empresa Linkcon, após o alerta recebido, para sanar dúvidas acerca do atendimento aos critérios de habilitação (peça 26) .
54.		Nesse contexto, não se vislumbra a plausibilidade das justificativas ora apresentadas pela empresa Linkcon, que, após sete anos auferindo receita superior à definida na multirreferenciada lei complementar e usufruindo de seus benefícios fiscais e tributários, alegou equívoco de sua empresa de contabilidade para a demora do desenquadramento da condição de EPP.
55.		Convém também ressaltar que:
55.1.	para participar do PE 6/2018 na condição de EPP, a empresa Linkon apresentou, juntamente com sua proposta inicial, declaração datada de 26/6/2018, informando que, sob as penas da lei, não ultrapassou o limite de faturamento e cumpria os requisitos estabelecidos no art. 3º da LC 123/2006, estando apta a usufruir do tratamento favorecido estabelecido nos arts. 42 a 49 da mesma lei  (peça 37) ;
55.2.	a empresa Linkcon, quando questionada pela Pregoeira, por meio um de seus funcionários, utilizou a prerrogativa do direito de preferência previsto na multicitada lei complementar (peça 26) agindo, dessa forma, conscientemente para sagrar-se vencedora do certame.
56.		Em face desses fatos, no presente caso, não se pode entender pela existência de boa-fé e ausência de dolo da empresa Linkcon para obter proveitos indevidos mediante ação equivocada da Pregoeira, haja vista que o seu faturamento é superior ao estipulado pela lei complementar, no mínimo desde 2011.
57.		Dessa forma, uma vez que a receita operacional bruta da licitante não era mais compatível com seu enquadramento como EPP para usufruir do benefício dado pela LC 123/2006, sua atitude consciente de fazer uso de informação ou documentação desatualizada, caracteriza fraude à licitação.
58.		Por essa razão, a empresa Linkcon incorre na pena prevista no art. 46 da Lei 8.443/1992, que consiste na declaração de inidoneidade para participar, por até cinco anos, de licitação na Administração Pública Federal.
59.		Em 29/8/2018, a Procuradora Federal Adelâine Feijó Macedo, que atua na Procuradoria Federal Junto à Funasa em Brasília, teve esse mesmo entendimento, porém atentando para infração a outro dispositivo legal (peça 63, p. 3) :
'9. A legislação em comento prevê um sistema baseado na autodeclaração da interessada, no qual a própria empresa declara a sua condição de Microempresa ou Empresa de Pequeno Porte perante os órgãos públicos. Tratando-se de ato meramente declaratório, a empresa tem o dever de agir de boa-fé em relação à atualização e manutenção das condições legalmente estabelecidas para fazer jus ao tratamento favorecido da LC nº 123/2006. Inclusive, a omissão por parte da sociedade empresária em informar que não mais se enquadra na condição de microempresa ou empresa de pequeno porte pode caracterizar o crime de fraude à licitação, previsto no art. 90[2]da Lei nº 8.666/93.
10. Pois bem. Voltando os olhos para o caso concreto, consta a informação de que a empresa vencedora do Pregão Eletrônico nº 06/2018, munida de declaração (documento SEI- 0572599) de conteúdo falso sobre a sua condição jurídica, afirmou ostentar a qualificação de empresa de pequeno porte, quando já não apresentava tal qualificação em virtude do faturamento ultrapassar os limites legalmente previstos pela LC nº 123/2006, no intuito de obter as vantagens do regime jurídico favorecido do Estatuto da Microempresa e da Empresa de Pequeno Porte (documento SEI nº 0572609) . (...) 
14. De outra banda, tudo nos leva a crer que a empresa LinkCon, ao declarar falso enquadramento, na condição de pequeno porte, no intuito de usufruir dos benefícios previstos na Lei Complementar 123/2006, incorreu em fraude à licitação, nos termos do art. 90 da Lei nº 8.666/93. Considerando, assim, a gravidade da conduta ora descrita, a Administração tem o dever-poder de instaurar o respectivo processo administrativo sancionador em desfavor da licitante. (grifou-se) '.
60.		Nessa esteira, a aplicação da penalidade prevista na Lei Orgânica do TCU não é a única a qual está sujeita a empresa Linkcon.
61.		A Lei 8.666/1993 também prevê sanções na esfera penal a serem aplicadas em casos de comprovadas fraudes praticadas contra licitações públicas. No caso concreto, aplica-se o seu art. 90, o qual prevê pena de detenção e multa para aqueles que frustrem ou fraudem, mediante ajuste, combinação ou qualquer outro expediente, o caráter competitivo do procedimento licitatório, com o intuito de obter, para si ou para outrem, vantagem decorrente da adjudicação do objeto da licitação.
Conclusão
62.		A empresa Linkcon utilizou benefício de EPP previsto na Lei Complementar 123/2006 para vencer o PE 6/2018, mesmo não reunindo os requisitos necessários para manter-se classificada como empresa desse porte pelo menos desde 2012. Ao utilizar-se desse benefício sem possuir as condições necessárias, incorreu em fraude à licitação, afrontando o art. 90 da Lei 8.666/1993 e, por consequência, sujeitando-se à pena nele prevista, bem como à pena de declaração de inidoneidade definida no art. 46 da Lei Orgânica deste Tribunal.
63.		Além disso, o enquadramento impróprio da empresa Linkcon como EPP e sua respectiva opção pelo Simples Nacional desde 1º/1/2010, bem como a DRE relativa ao ano fiscal de 2017 não contabilizar todas as receitas oriundas da Administração Pública caracterizam indícios de cometimento de fraudes tributária e contábil, além de sonegação fiscal, uma vez que possivelmente ela obteve benefícios tributários indevidos para o seu real porte.
64.		Mediante essas razões, será proposta a declaração de inidoneidade da empresa Linkcon para que seja impedida de participar de licitação na Administração Pública Federal, conforme estabelece a Lei 8.443/1992, assim como o envio de cópia desta instrução, da deliberação que vier a ser proferida e demais elementos considerados relevantes, à Procuradoria da República do Distrito Federal e Territórios, para que ajuíze ações civis e penais que entender pertinentes, e à Secretaria da Receita Federal do Brasil, para que adote as medidas cabíveis, devido aos indícios de fraudes tributária e contábil, além de sonegação fiscal.
Proposta de encaminhamento
65.		Diante do exposto, será proposto:
65.1.	com fulcro no art. 46 da Lei 8.443/1992, declarar a inidoneidade da empresa Linkcon Eireli EPP, CPNJ 05.323.742/0001-71, para participar de licitação na Administração Pública Federal;
65.2.	enviar cópia da deliberação que vier a ser proferida e demais elementos considerados relevantes, à Procuradoria da República do Distrito Federal e Territórios, para que ajuíze ações civis e penais que entender pertinentes, face à fraude à licitação perpetrada pela empresa Linkcon Eireli EPP (CPNJ 05.323.742/0001-71) ; e
65.3.	enviar cópia da deliberação que vier a ser proferida e demais elementos considerados relevantes, à Secretaria da Receita Federal do Brasil para que adote as medidas consideradas cabíveis, face aos indícios de cometimento de fraudes tributária e contábil, além de sonegação fiscal, pela empresa Linkcon Eireli EPP (CPNJ 05.323.742/0001-71) .
2.3.	Na eventualidade de aplicação de penalidade - dosimetria - precedentes
Manifestação da empresa Linkcon
66.		Acerca da eventual aplicação de penalidade, em síntese, a empresa Linkcon alegou que:
66.1.	há de se atentar para a dosimetria da pena aplicando-se, no máximo advertência, devido aos atenuantes: i)  a empresa é primária; ii) (...) ;
66.2.	se for aplicada pena de inidoneidade, que sirva de baliza o voto do próprio Relator no âmbito do TC Processo 028.597/2017-6, bem como outros julgados desta Corte (peça 54, p. 13) ;
66.3.	a presente representação deve ser arquivada em virtude da revogação do certame e da ausência de qualquer vantagem da empresa, entretanto, qualquer penalidade aplicada deverá ser inferior ao prazo de três meses de suspensão, seguindo os precedentes do TCU, sendo mais justa a penalidade de advertência (peça 54, p. 13) ; e
66.4.	a penalidade de inidoneidade poderá causar danos à empresa, mostrando-se desproporcional ao caso, posto que a sua declaração por tempo prolongado pode comprometer significativamente o desenvolvimento da atividade econômica da empresa (peça 54, p. 13) .
Análise
67.		Em relação ao pedido de arquivamento desta representação em virtude da revogação do PE 6/2018 por ato da Funasa, conforme análise anterior, uma vez que o ato de revogação ainda não foi formalizado e haja vista que já houve consumação do contraditório, entende-se que não há perda do seu objeto, devendo o presente feito ter o devido prosseguimento (parágrafos 37-41) .
68.		Acerca do pleito de aplicação de pena de advertência, tal pedido mostra-se prejudicado tanto pela inexistência de sua previsão na Lei Orgânica e no Regimento Interno do TCU (RITCU) , quanto pelo uso indevido do direito de preferência caracterizar fraude à licitação, ensejando a aplicação da penalidade definida no art. 46 da Lei 8.443/1992 c/c o art. 271 do RITCU.
69.		No que tange aos atenuantes, não se tem notícia de que a empresa Linkcon seja reincidente em utilizar indevidamente o direito de preferência de EPP para vencer licitações.
70.		Entretanto, ainda que a Administração não tenha tido prejuízo em razão de posterior desclassificação da empresa Linkcon do PE 6/2018, segundo levantamento da Sefti, pelo menos desde 2011 ela não poderia estar enquadrada como EPP e somente foi levada a regularizar sua condição após a realização do certame representado, quando a Funasa foi alertada, por uma concorrente, acerca do seu faturamento superior ao permitido pela LC 123/2006.
71.		Durante esse período, a empresa Linkcon usufruiu de benefícios tributários de forma irregular, não se podendo falar na ausência de má-fé em face do indício de fraude contábil na sua DRE relativa ao exercício de 2017, a qual não contabilizou todas as receitas advindas do Poder Público, que alcançou, ao menos, R$ 23.502.578,00 (parágrafo 46) .
72.		Importa ainda frisar que a empresa Linkcon, ao prestar declaração com conteúdo falso para participar como EPP do PE 6/2018, ao oferecer o lance vencedor quando indagada pela Pregoeira acerca do uso do direito de preferência e ao encaminhar à Pregoeira DRE de 2017 com receita operacional bruta inferior ao seu real faturamento (parágrafos 55.1, 55.2 e 46, respectivamente) , agiu de forma consciente e dolosa para perpetrar a fraude contra a licitação. (...) 
75.		Portanto, diante da fraude cometida à licitação, cuja gravidade implica até mesmo detenção de dois a quatro anos, além de multa, segundo o art. 90 da Lei 8.666/1993, diante dos indícios de fraude contábil cometida na DRE de 2017 e face aos indícios de possível fraude tributária e sonegação fiscal cometidas, pelo menos, desde 2012, além das irregularidades cometidas pela empresa Linkcon em outras contratações, inclusive com a própria Funasa, que estão em análise neste Tribunal, entende-se que os atenuantes elencados pela licitante não devem servir para abrandar sua possível penalização por este Tribunal.
76.		Convém destacar que o citado voto condutor do Ministro Augusto Nardes no âmbito do TC Processo 028.597/2017-6, que resultou no Acórdão 1677/2018-TCU-Plenário, e os outros mencionados, utilizados para pleitear o abrandamento na aplicação da pena de inidoneidade, fundamentam-se, basicamente, na primariedade da licitante e pela não obtenção da vantagem, ou seja, não conseguir ganhar a licitação.
77.		No presente caso, a empresa Linkcon ganhou a licitação e somente em 5/7/2018, após o alerta dado à Funasa em 4/7/2018 pela empresa Basis, autora desta representação, a Fundação promoveu as diligências cabíveis para apurar o fato do uso indevido do direito de preferência (peça 64, p. 1; peça 62, p. 2 e peça 11) . Colocado de outra forma, possivelmente, o objeto só não foi adjudicado à empresa Linkcon por ação de outra licitante que apontou os indícios de fraude.
78.		Nesse sentido, quanto à dosimetria da pena a ser aplicada à reclamante, deve ser dito que o caminho para combater práticas fraudulentas perpetradas por licitantes que buscam conseguir vantagens indevidas da Administração Pública pelo uso de meios ardilosos passa necessariamente pelo combate à impunidade, com a aplicação de pena severamente proporcional à gravidade cometida.
79.		No caso do PE 6/2018, a empresa Linkcon teve a intenção, de forma dolosa, de obter vantagem por meio do direito de preferência concedido pela Lei Complementar 123/2006, mesmo não reunindo os necessários requisitos para sua fruição, caracterizando fraude à licitação, que é duramente penalizada na esfera penal, conforme as sanções previstas na Lei 8.666/1993.
80.		Não fossem os agravantes cometidos pela empresa Linkcon em outras contratações com o Poder Público citadas anteriormente, a fraude dolosa cometida contra o PE 6/2016, por si só, já se mostraria suficiente para sua penalização em sintonia com a gravidade do delito cometido.
Conclusão
81.		O uso indevido de benefício dado pela Lei Complementar 123/2006 pela empresa Linkcon constitui-se em falta grave, a qual, por sua vez, configura fraude à licitação, que tem previsão de pena de detenção e aplicação de multa, conforme o art. 90 da Lei 8.666/1993, em razão de sua gravidade.
82.		Combinando esse fato aos indícios de cometimento de fraude contábil e tributária pela empresa Linkcon, além dos processos do TCU em que atualmente se encontra envolvida em virtude de irregularidades em outras contratações, entende-se que os atenuantes citados pela empresa não devem servir para abrandar a dosimetria da aplicação da pena de inidoneidade.
83.		Ao contrário, a ação consciente para fraudar o PE 6/2016 caracteriza o dolo da empresa Linkcon e os agravantes elencados permitem concluir pela aplicação de severa penalização a ela." (grifado) .
13.2.	Voto que fundamentou o Acórdão 339/2019-TCU-Plenário:
"4.	O cerne do presente processo, conforme identificado pela unidade técnica especializada, diz respeito às seguintes impropriedades: (...) 
c.	indício de fraude à licitação pela participação da Linkcon como EPP sem os pressupostos necessários para seu enquadramento nessa categoria de empresas devido ao seu faturamento superior ao máximo legalmente aceito. (...) 
6.		Determinei, ainda, a oitiva da Funasa, nos termos contidos nos subitens 25.1.a 25.5 do referido despacho, e a audiência da empresa Linkcon Eireli para que apresentasse razões de justificativa pelas seguintes irregularidades:
6.1.	ter se declarado enquadrada na condição tributária de EPP, cujo limite de faturamento anual é de R$ 3,6 milhões, quando vem faturando, considerados apenas recursos oriundos de órgãos públicos, quantia superior a esse limite desde o ano de 2011;
6.2.	ter elaborado, registrado na Junta Comercial e apresentado à Funasa uma Demonstração de Resultado do Exercício de 2017 na qual consta que a empresa teria faturado quantia inferior a R$ 3,6 milhões em 2017, quando sabia que recebeu, apenas considerando recursos oriundos de organizações públicas, valor que supera R$ 23,5 milhões em 2017; e
6.3.	ter exercido o direito de preferência, destinado a microempresas e empresas de pequeno porte, para assumir a primeira posição no pregão 6/2018 promovido pela Funasa. (...) 
10.		No mérito, estou de acordo com o posicionamento da unidade técnica especializada, exceto quanto ao comando de assinar prazo para que a Funasa anule o certame em exame, incorporando às minhas razões de decidir a análise e as proposições constante na instrução reproduzida no relatório precedente, naquilo que não colidir com as considerações e fundamentos que passo a expor. (...) 
18.		Em relação à audiência da empresa Linkcon Eireli EPP, concordo integralmente com o encaminhamento proposto pela unidade técnica especializada. A documentação contida nestes autos e as análises procedidas nas instruções anteriores demonstram que a citada empresa se beneficiou indevidamente do enquadramento como Empresa de Pequeno Porte (EPP) , optante pelo regime de tributação do Simples Nacional, por não possuir condição jurídica para tanto. Conforme apurado, a Linkcon recebeu entre 2011 e 2018, apenas de órgãos públicos que foram possíveis identificar, a quantia aproximada de R$ 73,6 milhões, média anual de R$ 9,2 milhões (limite de faturamento máximo para EPP até 2017: R$ 3,6 milhões) .
19.		Registra-se, também, que para participar do PE 6/2018 na condição de EPP, a empresa Linkon apresentou, juntamente com sua proposta inicial, declaração datada de 26/6/2018, informando que, sob as penas da lei, não ultrapassou o limite de faturamento e cumpria os requisitos estabelecidos no art. 3º da Lei Complementar 123/2006, estando apta a usufruir do tratamento favorecido estabelecido nos arts. 42 a 49 da mesma lei (peça 37) .
20.		A prestação de declaração falsa em uma licitação, com o fim de obter benefícios indevidos, fere o princípio constitucional da isonomia e o bem jurídico protegido pelos arts. 170, inciso IX, e 179 da Constituição Federal e pela LC 123/2006, que é o desenvolvimento econômico das microempresas e empresas de pequeno porte por meio de tratamento favorecido em relação ao dispensado às demais empresas.
21.		Interessante ressaltar que, em sede de razões de justificativa, a licitante admite a apresentação de declaração irregular diante do faturamento que auferiu no exercício, porém atribui tal fato a falhas internas, erros ou enganos. Não se pode admitir tal argumento, sob pena de subverter a seriedade que deve permear os certames públicos, bem como à fé pública dos documentos e das declarações efetuadas sob as penas da lei. Em outras palavras, há que se zelar pela lisura do instituto que busca beneficiar verdadeiramente as empresas que se enquadrem na condição prevista em lei.
22.		Destaco, ainda, que a empresa que se discute nestes autos (Linkcon) é responsável por uma série de irregularidades, conforme consta das seguintes decisões que converteram os autos em TCE: (i) Acórdão 2207/2018-TCU-Plenário (fiscalização na Funasa, Contrato 38/2017, implantação do SEI, valor da ordem de R$ 8 milhões) ; (ii) Acórdão 2888/2018-TCU-Plenário (fiscalização na Codesp, contratos com as empresas Linkcon e N2O, indícios de prejuízo ao erário superior a R$ 15 milhões) ; e (iii) Acórdão 2973/2018-TCU-Plenário (fiscalização no Confea) .
23.		Assim, a atitude consciente da Linkcon Eireli EPP de fazer uso de informação ou documentação falsa comprova, inequivocamente, fraude à licitação, devendo tal empresa ser declarada inidônea para participar de licitações na administração pública federal pelo prazo de três ano. Mesmo que se tenha detectado nestes autos a prática da fraude tão somente no Pregão Eletrônico 6/2018, da Funasa, deve-se repreender suficientemente a conduta ilegal, de forma a não prejudicar a efetividade e a utilidade da sanção.
24.		O entendimento jurisprudencial desta Corte de Contas, conforme evidencia os enunciados da Jurisprudência Selecionada do TCU apresentados a seguir, reforça o encaminhamento supra: (...) 
A mera participação de licitante como microempresa ou empresa de pequeno porte, amparada por declaração com conteúdo falso, configura fraude à licitação e enseja a aplicação das penalidades da lei, não sendo necessário, para a configuração do ilícito, que a autora da fraude obtenha a vantagem esperada. Enunciado do Acórdão 1702/2017-TCU-Plenário, Relator: WALTON ALENCAR RODRIGUES; (...) 
A apresentação de atestado com conteúdo falso configura, por si só, a prática de fraude à licitação e enseja a declaração de inidoneidade da empresa fraudadora para participar de licitação na Administração Pública Federal (art. 46 da Lei 8.443/1992) . Enunciado do Acórdão 1106/2018-TCU-Plenário, Relator: JOSÉ MUCIO MONTEIRO; (...) 
26.		Registro que, estando o processo concluso em meu Gabinete, e pautado para a sessão de 20/02/2019, a empresa Linkcon Eireli apresentou documento "Manifestação no Processo de Representação", acostado à peça 82, com anexos às peças 73-81 e 83-91, abordando questão já tratada anteriormente sobre a aplicação da penalidade de declarar a inidoneidade da empresa.
27.		Ao final de seu documento, a empresa manifestante pleiteia: (i) o arquivamento da representação em razão da revogação do certame, sem aplicação de qualquer penalidade à empresa; e (ii) que, na eventualidade de aplicação de penalidade, tendo em vista a revogação do certame e a ausência de vantagem para a licitante e de prejuízo à Administração, que qualquer penalidade esteja restrita ao máximo à suspensão por prazo inferior aos 3 (três) meses aplicados pelo TCU em casos mais graves, devendo, por ser mais justo, aplicar, no máximo, a pena de advertência. Entretanto, pelas razões expostas na instrução da unidade técnica especializada, reproduzido no relatório precedente, e, também, neste voto, entendo que os argumentos lançados no citado documento não merecem acolhida, pois são insuficientes para afastar as irregularidades que fundamentam a presente deliberação e, consequentemente, alterar o entendimento que ora trago para apreciação deste Plenário." (grifado) .
14.	Dessa forma, entendo que o acórdão embargado foi adequadamente fundamentado, não existindo qualquer omissão advinda do próprio julgado e prejudicial à compreensão de causa, em especial quanto à primariedade da empresa e a aplicação da sanção de inidoneidade.
15.	Ao acompanhar o posicionamento da unidade técnica especializada, confirmei a gravidade da conduta da empresa, que teve a intenção, de forma dolosa, de obter vantagem por meio do direito de preferência concedido pela Lei Complementar 123/2006, mesmo não reunindo os necessários requisitos para sua fruição, caracterizando fraude à licitação, e, mais ainda, a necessidade de aplicação de pena severamente proporcional à gravidade cometida.
16.	Portanto, diferentemente do que alega a empresa Linkcon Ltda. - Epp, o que se constata é que a embargante tenta promover a indevida rediscussão de mérito do feito, a despeito de os embargos não se constituírem como a via adequada para essa finalidade, em consonância com a jurisprudência do TCU (Acórdãos 2.062/2015, 2.635/2015 e 294/2016, do Plenário) e com a jurisprudência do Superior Tribunal de Justiça (Edcl Resp 351490 - DJ 23/09/2002) . Acrescente-se que, consoante a jurisprudência desta Corte de Contas, o julgador não está compelido a considerar e rebater todas as alegações das partes irresignadas para formar seu juízo de convicção, conforme se depreende dos julgados abaixo, retirados da jurisprudência selecionada desta Corte:
"...desde que disponha de elementos que entenda serem suficientes para formar sua convicção, assim como tampouco está obrigado a examinar todas as considerações da unidade técnica e do Ministério Público junto ao TCU, cujos entendimentos e argumentos servem para fornecer subsídios e não vinculam a formação da convicção do Tribunal". (Acórdão 1561/2017-TCU-Plenário) ;
"Estando a deliberação fundamentada em elementos essenciais do processo, não está o relator obrigado a rebater todos os argumentos expendidos pelas partes, tampouco a transcrever em seu voto pareceres constantes nos autos, sendo-lhe permitido abster-se de abordar questões que não influem para a formação de sua convicção". (Acórdão 1117/2017-TCU-Segunda Câmara) ;
"Ao relator cumpre apreciar a matéria em discussão nos autos de acordo com os aspectos e teses pertinentes à solução da controvérsia, não estando obrigado a rechaçar, um a um, os argumentos expendidos pela parte, quando os fundamentos utilizados já lhe tenham sido suficientes para formar sua razão de decidir, entendimento esse que se coaduna com o art. 489, § 1º, inciso IV, da Lei 13.105/2015 (CPC) ". (Acórdão 3477/2018-TCU-Segunda Câmara) .
17.	Melhor sorte não merece a suposta omissão na apreciação do pedido de retirada de pauta do processo.
18.	Nesta questão, o embargante alega nulidade da decisão proferida em decorrência de omissão na apreciação de seu pedido de retirada do processo de pauta, uma vez que estaria impossibilitado de comparecer ao Tribunal para distribuir memoriais, despachar com o relator e ainda estar presente à sessão de julgamento para realização de sustentação oral. Alega, também, impedimento de exercer em plenitude o contraditório e a ampla defesa, corolários do devido processo legal.
19.	Em linha com a jurisprudência do Tribunal, destaco que o não atendimento (ou não apreciação) do pedido do embargante de retirada do processo de pauta não constitui prejuízo à sua defesa e, por isso, não acarreta nulidade do julgamento. A solicitação de retirada de pauta de processo é uma faculdade legítima da parte, mas o deferimento constitui decisão discricionária do relator, não se incluindo no rol de direitos subjetivos processuais das partes, mesmo porque a tramitação dos processos nesta Corte não se sujeita à agenda dos profissionais que neles atuam ou dos respectivos responsáveis. Nesse mesmo sentido, os Acórdãos 3.034/2013 e 1.936/2015 do Plenário, 12.421/2016-TCU-2ªCâmara e 8.089/2014-TCU-1ª Câmara.
20.	No tocante à realização de sustentação oral, diferente do alegado pelo embargante neste momento, registro que o pedido do recorrente não incluiu sustentação oral na data do julgamento, conforme trechos dos documentos acostados as peças 82 e 92, transcritos a seguir.
20.1.	Manifestação no Processo de Representação - Processo TC Processo 021.206/2018-0 (peça 82) :
"DOS PEDIDOS
	Por todo o exposto, pugna pela retirada de pauto do processo e ao final, requer que seja arquivada a presente representação em razão da revogação do certame, sem aplicação de qualquer penalidade à empresa manifestante.
	Que, na eventualidade de aplicação de penalidade, tendo em vista a revogação do certame e ausência de vantagem para a licitante e prejuízo à Administração, que qualquer penalidade esteja restrita ao máximo à suspensão por prazo inferior aos 3 (três) meses aplicados pelo TCU em casos mais graves, devendo, por ser mais justo, aplicar, no máximo, a pena de advertência".
20.2.	Complementação à Manifestação no Processo de Representação - Processo TC Processo 021.206/2018-0 (peça 92) :
	LINKCON EIRELI, devidamente qualificada nos autos do processo acima descrito, vem, perante V. Exa., em complementação à Manifestação ao Relatório Final anteriormente protocolada, reiterar o pedido de retirada do processo da pauta do próximo dia 20 de fevereiro de 2019, tendo em vista que o subscritor da presente estará em viagem ao Rio de Janeiro na próxima segunda e terça-feira (18 e 19 de janeiro de 2019) e à São Paulo na quinta e sexta-feira (21 e 22 de fevereiro de 2019) , conforme comprovam as passagens anexas. 
	Desta forma, considerando que o subscritor voltará ao Recife, onde reside, apenas à noite da terça-feira (19 de fevereiro de 2019) , não terá tempo hábil para se deslocar à Brasília e restará impossibilitado de distribuir os memoriais pessoalmente com os Ministros desta Corte de Contas, bem como de despachar o processo com o Ministro Relator. 
	Sendo assim, a fim de exercer plenamente o direito ao contraditório e ampla defesa, com a distribuição de memoriais e despacho de forma pessoal, pugna pela retirada do processo em referência da pauta do próximo dia 20 de fevereiro de 2019, bem como sua reinserção para daqui a duas sessões".
21.	O fato de não ter havido manifestação expressa sobre o pedido de retirada do processo de pauta não acarreta prejuízo à ampla defesa, pois o recorrente exerceu regularmente seu direito de defesa em todas as etapas processuais e não solicitou sustentação oral na data do julgamento.
22.	O entendimento jurisprudencial desta Corte de Contas, conforme evidencia os enunciados da Jurisprudência Selecionada do TCU apresentados a seguir, reforça o entendimento supra:
A não apreciação ou o não atendimento de pedido de retirada de pauta de processo, ainda que sob alegação de impossibilidade de comparecimento do advogado da parte à sessão, não acarreta nulidade de julgamento pelo TCU, pois o deferimento da solicitação é decisão discricionária do relator, não adstrita à agenda do responsável ou do profissional que atua em sua defesa. (Acórdão 8532/2017-TCU-Primeira Câmara, Relator Min. Vital do Rêgo) ;
O deferimento do pedido de retirada do processo de pauta, ainda que sob alegação de impossibilidade de comparecimento do advogado da parte à sessão para realizar sustentação oral, é decisão discricionária do relator, pois a tramitação dos processos no TCU não se sujeita à agenda dos profissionais que neles atuam ou dos respectivos responsáveis. Assim, o não atendimento do pedido não acarreta nulidade do julgamento. (Acórdão 12421/2016-TCU-Segunda Câmara, de minha relatoria) ;
A retirada dos processos da pauta constitui decisão discricionária do ministro relator, não se incluindo no rol de direitos subjetivos processuais das partes. (Acórdão 1936/2015-TCU-Plenário, de minha relatoria) ;
Embora a solicitação de retirada do processo de pauta seja uma faculdade legítima da parte, o não atendimento da solicitação não implica nulidade do julgamento, pois a tramitação dos processos no TCU não se sujeita à agenda dos profissionais que neles atuam ou dos respectivos responsáveis. (Acórdão 8089/2014-TCU-Primeira Câmara, Relator Min. Benjamin Zymler) .
23.	Quanto à apreciação pelo Ministério Público junto ao TCU das razões expostas pelo embargante, considerando que, nos termos do art. 280 do Regimento Interno do TCU, a audiência do Parquet junto ao TCU não é obrigatória nos embargos de declaração, entendo desnecessária tal medida.
24.	Diante do que foi exposto, e em linha com a referida jurisprudência desta Corte de Contas, entendo não haver omissão no acórdão embargado, ou mesmo qualquer vício processual que enseje a sua anulação, pois não vislumbro ferimento aos fundamentais princípios do contraditório e da ampla defesa, conforme arguido.
25.	Por fim, ressalto, mais uma vez, que os embargos de declaração são uma modalidade recursal que objetiva expungir da decisão embargada o vício da fundamentação, entendida como aquela advinda do próprio julgado e prejudicial à compreensão da causa, e não a que entenda o embargante, ainda mais como meio transverso, a impugnar o acórdão original.
26.	Assim, inexistindo quaisquer vícios a serem sanados na deliberação atacada, devem ser rejeitados os presentes embargos.
	Ante o exposto, voto por que o Tribunal adote o Acórdão que ora submeto à deliberação deste Colegiado.
	TCU, Sala das Sessões Ministro Luciano Brandão Alves de Souza, em 25 de setembro de 2019.
Ministro JOÃO AUGUSTO RIBEIRO NARDES 
Relator